【裁判字號】    99,抗,549
【裁判日期】    990714
【裁判案由】    聲請迴避
【裁判全文】
臺灣高等法院臺中分院刑事裁定           99年度抗字第549號
抗  告  人
即  被  告  甲○○
上列抗告人因傷害案件，聲請法官迴避，不服臺灣臺中地方法院
中華民國99年5月31日所為裁定（99年度聲字第1647號），提起
抗告，本院裁定如下：
    主    文
抗告駁回。
    理    由
一、抗告意旨略以；依刑事訴訟法第17條規定：推事現為或曾為
    被告或被害人之法定代理人者，於該管案件，應自行迴避，
    不得執行執務。臺灣臺中地方法院97年度易字第4745號承審
    法官林學晴未准莊榮兆為該案辯護人，亦未准許具有律師資
    格之謝喜律師以非律師之身分為辯護人，亦不查有利該案被
    告之證據，因此遭被告於刑案告訴人陳勇任警察提刑事附帶
    民事訴訟起訴後，提反訴兼追加該案承審法官為共犯，惟法
    官不依法職權自行迴避，違反刑事訴訟法第17條應自行迴避
    不得執行執務之規定，原裁定未察而未准予承審法官迴避，
    即有未合，請求撤銷改為適法之裁定。
二、按法官有刑事訴訟法第17條以外之情形，足認其執行職務有
    偏頗之虞者，當事人得聲請法官迴避，刑事訴訟法第18條第
    2款固定有明文。惟此所謂「足認其執行職務有偏頗之虞者
    」，須以一般通常之人所具有之合理觀點，對於該承辦法官
    能否為公平之裁判，均足產生懷疑；且此種懷疑之發生，存
    有其安全客觀之原因，而非僅出諸當事人自己主觀之判斷者
    ，始足當之。至於訴訟上之指揮乃專屬於法院之職權，當事
    人之主張、聲請，在無礙於事實之確認以及法的解釋適用之
    範圍下，法院固得斟酌其請求以為訴訟之進行，但仍不得以
    此對當事人之有利與否，作為其將有不公平裁判之依據，更
    不得以此訴訟之進行與否而謂有偏頗之虞，聲請法官迴避（
    最高法院79年度台抗字第318號判例參照）。且按「辯護人
    應選任律師充之。但審判中經審判長許可者，亦得選任非律
    師為辯護人」，刑事訴訟法第29條亦有明定。是被告選任辯
    護人，以選任律師充之為原則，如選任非律師為辯護人者，
    則須經審判長之許可。此規定之意旨，旨在求訴訟之促進與
    實體真實之發現，是審判長或法院依法行使上開職權，要不
    得任意指為有何偏頗之虞可言。且法官執行職務有無偏頗之
    虞，除以審判以外之因素為聲請迴避之原因外，本需從當事
    人依其刑事訴訟制度所賦予之程序主體權利是否受到法官不
    當之限制或禁止，致已難期法院為公正之審判觀之，而與當
    事人是否即將遭受不利益之裁判結果無涉。次按因犯罪而受
    損害之人，於刑事訴訟程序得附帶提起民事訴訟，對於被告
    及依民法負賠償責任之人，請求回復其損害；提起附帶民事
    訴訟，應於刑事訴訟起訴後第2審辯論終結前為之。刑事訴
    訟法第491條第1項、第488條前段分別定有明文。是附帶民
    事訴訟之提起，必以刑事訴訟程序之存在為前提，若刑事訴
    訟未經提起公訴或自訴，即不得對於應負賠償責任之人，提
    起附帶民事訴訟（最高法院29年度附字第64號判例參照）。
三、經查：
  (一)原審法院97年度易字第4745號案件承審法官禁止非律師之莊
    榮兆為選任辯護人（見該案卷第115頁），及命被告說明謝
    喜是否以律師身分擔任被告之辯護人（見該案卷第133頁，
    註：經該案依職權查詢結果，謝喜已於民國94年2月退出臺
    中律師公會），承審法官所為者，或屬其法定職權範圍內之
    舉措，或為裁判前所為令當事人就程序事項補正說明之舉措
    ，依其訴訟之進行尚屬前階段之調查程序，核無不當限制當
    事人之程序主體權利可言。是被告以承審法官不准上開人等
    為被告之選任辯護人為由，主張承審法官有偏頗之虞，而聲
    請迴避云云，洵無理由。
  (二)又經原審法官調閱原審法官97年度易字第4745號案件全卷卷
    宗查明結果，被告於該案審理中，並未聲請函調告訴人遭記
    過懲處之全案卷宗，亦未說明其待證事實為何，是被告主張
    承審法官拒絕函調告訴人遭記過懲處之全卷卷宗，尚屬無據
    ，其依刑事訴訟制度所賦予之程序主體權利並未受到法官不
    當之限制或禁止，足堪認定。準此，被告以承審法官恣意拒
    絕函調告訴人遭記過懲處之全案卷宗為由，聲請法官迴避云
    云，自屬無據。
  (三)按刑事訴訟法第17條各款所定推事應自行迴避之各款，其中
    該條第2款規定：推事現為或曾為被告或被害人之配偶、八
    親等內之血親、五親等內之姻親或家長、家屬者；該條第5
    款規定：推事曾為被告之代理人、辯護人、輔佐人或曾為自
    訴人、附帶民事訴訟當事人之代理人、輔佐人者，是依上開
    2款中將推事「曾為被告」規定在第2款，將推事曾為附帶民
    事訴訟當事人之代理人、輔佐人規定在第5款，就附帶民事
    訴訟之原告及被告均稱為「當事人」而非「原告」或「被告
    」，再參酌該條中所定各款均未包括附帶民事訴訟之「原告
    」，則該條第2款之「曾為被告」中之「被告」自應指該
    法官所承辦之「刑事案件之被告」而言，不包括該刑事案件
    所附帶提起之附帶民事訴訟所稱之「被告」，否則法官為附
    帶民事訴訟之「被告」應自行迴避，何以法官為附帶民事訴
    訟之「原告」不必自行迴避？況本案抗告人就其自身所涉傷
    害案件經犯罪所受損害之陳勇任提起附帶民事訴訟，竟明知
    不得在該案件中提出對陳勇任及與該傷害案件完全無關之承
    辦法官林學晴提出附帶民事訴訟之反訴，濫用其訴訟權利（
    抗告人以甲○○、林學晴2人為被告所提之刑事附帶民事訴
    訟之反訴，經本院以抗告人不得對上開2人提起附帶民事訴
    訟而以98年附民上字第168號判決駁回在案）（詳見本院卷
    宗），且抗告人抗告狀之代理撰狀者莊榮兆曾於98年中訴字
    第9號損害賠償事件中因不滿上開案件之承辦法官李悌凱（
    見抗告狀第四項），而在該案件中追加與該案無關之法官李
    悌凱，使該案承辦法官成為該案之被告，致達成更易法官之
    結果，有抗告狀及所附之簽呈一份在卷可憑，抗告人欲以上
    開反訴承辦法官之方式達成更換法官之目的，彰彰甚明，倘
    將刑事訴訟法第17條第2款之規定擴大解釋到附帶民事訴訟
    本反訴之「被告」亦包括在該款所稱之「被告」，將造成訴
    訟當事人隨意選擇對其有利之法官之結果，又倘當事人一再
    使用上開濫用訴訟權利之方式一再選擇法官，更將使訴訟久
    懸未結，甚至造成管轄法院無法官可承辦之窘境，此當非刑
    事訴法第17條立法之目的，是抗告人認本案承辦法官為其承
    辦案件附帶民事訴訟反訴之被告，應自行迴避，顯非可採。
四、綜上所述，被告聲請法官迴避既與法定聲請迴避事由不符，
    亦乏具體事證足認承審法官執行職務有偏頗之虞，原審以抗
    告人所請並無理由駁回其聲請，於法尚無不合，本件抗告無
    理由，應予駁回。
五、綜上所述，爰依刑事訴訟法第412條，裁定如主文。
中    華    民    國    99    年    7     月    14    日
            刑事第六庭    審判長法  官  李  文  雄
                                法  官  林  靜  芬
                                法  官  陳  如  玲
以上正本證明與原本無異。
不得抗告。
                                書記官  陳  信  和
中    華    民    國    99    年    7     月    15    日

司法院資訊處製作；財團法人民間司法改革基金會備份。
